臺灣高雄地方法院刑事判決　　　　　　98年度交簡上字第95號
上　訴　人
即 公訴 人　臺灣高雄地方法院檢察署檢察官
被　　　告　陳永賜
選任辯護人　方文賢律師
上列被告因過失傷害案件，上訴人不服本院中華民國98年3 月17
日交通法庭97年度審交簡字第1103號第一審簡易判決（聲請簡易
判決處刑案號：97年度偵字第10416 號），提起上訴，本院管轄
之第二審合議庭判決如下：
    主  文
上訴駁回。
    事  實
一、陳永賜領有合格有效之普通小型車駕駛執照，於民國96年9
    月28日14時50分許，駕駛車牌號碼3703-XC 號小客貨車（下
    稱系爭車輛），沿高雄市○○區○○路285 巷由北往南進入
    九如、高速公路往建國一路西側便道，行駛外側快車道，本
    應注意車前狀況及兩車併行之間隔，依當時之天候晴、日間
    自然光線、市區道路○路面乾燥、無缺陷亦無障礙物，客觀
    上並無不能注意之情事，竟疏未注意車前狀況及兩車併行之
    間隔，致系爭車輛右側車身，擦撞亦沿該便道行駛之同向由
    呂進財騎乘車牌號碼WDA-921 號機車左手把，呂進財失控而
    人車倒地，受有「左額頭之開放性傷口」之傷害。陳永賜於
    肇事後留在事故現場，在未被有偵查犯罪職權之機關或公務
    員發覺前，即向前來現場處理之員警坦承其為車禍肇事之人
    ，而接受裁判。
二、案經指定代行告訴人呂武翰訴由臺灣高雄地方法院檢察署檢
    察官偵查後聲請簡易判決處刑。
    理  由
壹、證據能力部分：
    按被告以外之人於審判外之陳述，雖不符刑事訴訟法第159
    條之1 至之4 之規定，然經當事人於審判程序同意作為證據
    ，法院審酌該言詞陳述或書面陳述作成時之情況，認為適當
    者，亦得為證據。又當事人、代理人或辯護人於法院調查證
    據時，知有第159 條第1 項不得為證據之情形，而未於言詞
    辯論終結前聲明異議者，視為有前項之同意。刑事訴訟法第
    159 條之5 定有明文。查，本案所引用之相關證據資料（詳
    後引證據），其中各項言詞或書面傳聞證據部分，縱無刑事
    訴訟法第159 條之1 至第159 條之4 或其他規定之傳聞證據
    例外情形，業經本院審理時予以提示並告以要旨，且各經檢
    察官、辯護人及被告陳永賜表示意見，當事人已知上述證據
    乃屬傳聞證據，或明示同意作為本案之證據使用，或未於言
    詞辯論終結前對該等證據聲明異議，本院審酌上開證據作成
    時之情況，並無違法取證或其他瑕疵，認為以之作為證據為
    適當，而具有證據能力。
貳、實體部分：
一、被告陳永賜對於前揭時、地，駕駛系爭車輛，因疏未注意車
    前狀況及兩車併行之間隔，致系爭車輛右側車身擦撞呂進財
    所騎乘機車左手把，呂進財人車倒地，受有上開傷害之事實
    ，坦承不諱；並有道路交通事故現場圖、道路事故交通調查
    報告表(一)(二)、被告及被害人呂進財之高雄市政府警察局交通
    大隊96年9 月28日交通事故談話紀錄表各1 份、現場照片12
    張（審交簡卷第8 至18頁）等附卷可稽，足認被告之自白與
    事實相符，堪予採信。又按汽車行駛時，駕駛人應注意車前
    狀況及兩車併行之間隔，並隨時採取必要之安全措施；道路
    交通安全規則第94條第3 項定有明文。被告於前揭時、地駕
    車，本應注意上開規定，且依當時情形，客觀上又無不能注
    意之情事，竟疏於注意車前狀況及兩車併行間隔距離，致生
    本件車禍事故，其有過失，應堪認定。而被害人呂進財因被
    告前開駕駛過失行為，致人車倒地，受有「左額頭之開放性
    傷口」等傷害，有長庚醫療財團法人高雄長庚紀念醫院（下
    稱高雄長庚醫院）97年6 月10日（97）長庚院高字第753187
    號函暨所附呂進財病歷影本1 份（審交簡卷第20至24頁）、
    高雄長庚醫院96年9 月28日診斷證明書1 紙（交簡上卷第13
    4 頁）在卷可佐，則被告上開過失行為，與呂進財受有傷害
    間，顯具有相當因果關係甚明。綜上，本件被告過失傷害之
    犯行事證明確，洵堪認定，應依法論科。
二、代行告訴人即呂進財兒子呂武翰於本院陳稱：於96年9 月28
    日發生車禍後，醫生說呂進財當日就可以出院，當天只有照
    X 光、包紮傷口及縫合頭部。車禍發生一個禮拜，有去高雄
    長庚醫院回診，但沒有檢查腦部。於96年10月26日因鄰居發
    現呂進財倒地，所以送去高雄長庚醫院急診，而於車禍發生
    後至10月26日期間，呂進財一直有頭暈、頭痛、手腳一邊開
    始無力的狀況。呂進財已於98年8 月7 日去世，因長期臥床
    ，呼吸道衰竭，頭部外傷併顱內出血死亡，呂進財先在高雄
    長庚醫院，後來到高雄縣立鳳山醫院（委託高雄長庚醫院經
    營，下稱鳳山醫院），最後轉到高雄市立聯合醫院，在高雄
    市立聯合醫院住了很久才過世（交簡上卷第62、63頁，第12
    3 、124 頁）等語，並有高雄市立聯合醫院98年8 月7 日呂
    進財死亡證明書1 紙（交簡上卷第76頁）可考。又「呂進財
    於96年10月26日前往高雄長庚醫院急診，經開顱手術併除去
    血塊，轉入加護病房治療，96年11月8 日接受腦室外引流手
    術，96年11月13日接受腦室腹腔引流手術及氣管造口手術，
    96年11月19日轉入一般病房…，意識不清需專人照顧」、「
    診斷結果：腦室出血、阻塞性水腦症、高血壓」、「於96
    年11月29日在鳳山醫院住院治療，並於96年12月7 日因病情
    需要轉高雄長庚續治療，病患因意識不清需專人照顧」，有
    高雄長庚醫院96年11月28日診斷證明書、鳳山醫院96年12
    月7 日診斷證明書各1 紙（他字卷第14、15頁）可稽，且有
    鳳山醫院98年6 月18日（98）長庚鳳山院字第89號函暨所附
    病歷1 份、高雄長庚醫院98年7 月8 日（97）長庚院高字第
    861117號函暨所附病歷1 份、高雄市立聯合醫院99年2 月4
    日高市聯醫醫務字第0990000675號函暨所附病歷1 份可按。
    依此，呂進財於96年9 月28日（車禍當天）出院後，因於96
    年10月26日在家暈倒，經送往高雄長庚醫院急診，並進行開
    顱、腦室外引流、腦室腹腔引流等手術，術後長期臥病在床
    ，而於98年8 月7 日9 時5 分，因呼吸衰竭併呼吸器使用、
    頭部外傷併顱內出血術後併長期臥床致敗血症死亡。
三、查，呂進財於96年9 月28日14時，因左額頭之開放性傷口而
    至高雄長庚醫院急診求診及縫合，經診療後於96年9 月28日
    18時離院，有前開高雄長庚醫院96年9 月28日診斷證明書1
    紙（交簡上卷第134 頁）可按。且「呂進財於96年9 月28日
    15時19分急診到院，病患主訴因車禍致頭部撕裂傷口，於病
    史中記載59歲男性發生車禍，前額頭皮受有撕裂性傷口，病
    患沒有反胃、嘔吐、頭痛的現象，有輕度頭暈，檢查報告中
    ，骨頭未碎裂，右下顎靜脈竇處有陰影，經院方於同日予頭
    部包紮」，有高雄長庚醫院97年6 月10日（97）長庚院高字
    第753187號函暨所附呂進財急診病歷影本1 份（審交簡卷第
    20至24頁）可查。又，「依病歷所載，呂進財於96年10月26
    日到本院接受治療，並於同年10月26日及11月8 日接受引流
    手術，次於96年11月13日接受分流手術，其病況與96年9 月
    28日之車禍無絕對關係，依其病史及腦部影像資料評估，病
    況之診斷應為自發性腦內出血」，有高雄長庚醫院97年9 月
    2 日（97）長庚院高字第771440號函暨所附呂進財病歷影本
    1 份（審交簡第36頁、第38至84頁）可稽；復「(1)呂進財於
    2007年10月26日入院，於同年11月29日出院。(2)入院診斷：
    瀰慢性之自發性蜘蛛網膜下出血、腦室出血和左側中間頂葉
    及枕葉交界處腦出血、急性腦水腫、高血壓。(3)病史：呂進
    財係副甲狀腺癌術後狀況，渠於這個下午突然開始意識混亂
    ，因此被送到急診，經腦部CT檢查看出有左頂葉與枕葉交界
    處腦內出血、腦室出血、瀰漫性之自發性蜘蛛網膜下出血伴
    隨急性的腦水腫，CTA 檢查顯示沒有明顯易見的血管反常」
    ，有高雄長庚醫院出院病歷摘要記載（審交簡字第81頁）在
    卷可佐。準上而論，足見呂進財於本件車禍事故發生後，意
    識、神智仍清醒，且車禍所受之頭部外傷，並未造成顱骨骨
    折或腦出血之狀況，而係於車禍28日後，另因瀰慢性之自發
    性蜘蛛網膜下出血、腦室出血和左側中間頂葉及枕葉交界處
    腦出血，始進行開顱等手術，並於術後呈意識不清狀態。
四、又本件經送請行政院衛生署鑑定結果，「(1)依病歷及所附影
    像資料研判，病人於96年9 月28日為輕度頭部外傷，從醫學
    專業判斷，應與96年10月26日相差28天後發生大量腦出血，
    無因果關係。(2)依高雄長庚紀念醫院之腦部影像資料顯示，
    影響出血部在枕葉部位之腦出血，合併腦室出血及蜘蛛網膜
    下腔出血。此情況大都是急性自發性腦出血，其中75% 與腦
    血管病變如血管畸型（AVH ）等有關，其餘25% 與高血壓有
    關。自發性之腦出血，一般常見原因包括高血壓、動脈瘤破
    裂、動靜脈畸形出血、腦瘤、凝血功能障礙及藥物等。而創
    傷後之延遲性腦出血，一般發生在較嚴重頭部外傷並有腦挫
    傷之病人，且腦出血大多在一週內發生，而不會與腦室內出
    血及蜘蛛膜下腔出血並存。(3)本案病人因先前輕度頭部外傷
    ，相隔28日再腦出血之情形極為少見，研判可能為本身既存
    疾病導致腦出血機率較高，其中高血壓性腦出血約佔自發性
    腦出血約八成，其餘原因包括動脈瘤破裂、動靜脈畸形出血
    、腦瘤、凝血功能障礙及藥物等所致」，有行政院衛生署99
    年10月19日衛署醫字第0990213879號書函暨所附行政院衛生
    署醫事審議委員第0000000 號鑑定書（交簡上卷第148 至15
    1 頁）在卷可憑。據此，益徵本件事故之撞擊外力，並無由
    外向內壓迫或侵犯呂進財頭部，造成腦出血情事，而係因呂
    進財本身既存疾病導致腦部出血甚明。至於代行告訴人呂武
    翰所提出之中山醫學大學附設醫院神經外科神外衛教網頁資
    料1 份、振興復健醫學中心全球資訊網之網頁資料1 份、國
    立台灣大學醫學院神經外科資料1 份、台灣腦中風防治指引
    2008書中第134 頁影本1 份、頭部外傷照護之網頁資料1份
    、國泰綜合醫院認識蜘蛛膜下腔出血資料1 份（交簡上卷第
    91至94頁、第97頁、第98頁、第14至27頁、第136 、137 頁
    ）等，僅係為醫學理論相關資料，仍應參酌個案特別情事、
    相關病史、病發經過等因素綜合研判，尚難以此遽為不利被
    告之認定，附此說明。
五、按所謂相當因果關係，係指依經驗法則，綜合行為當時所存
    在之一切事實，為客觀之事後審查，認為在一般情形下，有
    此環境、有此行為之同一條件，均可發生同一之結果者，則
    該條件即為發生結果之相當條件，行為與結果即有相當之因
    果關係。反之，若在一般情形下，有此同一條件存在，而依
    客觀之審查，認為不必皆發生此結果者，則該條件與結果不
    相當，不過為偶然之事實而已，其行為與結果間即無相當因
    果關係（最高法院76年台上字第192 號判例意旨參照）。本
    件車禍事故衝擊情形，並未造成呂進財受有「腦內出血、水
    腦症」等傷害，而係呂進財自身疾病之自發性腦出血，已如
    前述；是難謂呂進財之「腦內出血、水腦症」與本件事故間
    ，有相當因果關係存在。從而，上訴意旨認本件事故非僅造
    成呂進財受有「左額頭之開放性傷口」之傷害，並造成呂進
    財腦室出血、阻塞性水腦症、陷入昏迷意識不清等重傷害云
    云，尚有誤會。
六、核被告陳永賜所為，係犯刑法第284 條第1 項前段之普通過
    失傷害罪。又被告肇事後，於員警前來處理，在有權偵查犯
    罪之警察機關僅知悉犯罪事實，但不知犯罪人為何人前，主
    動向前往事故現場處理之警員坦承肇事等情，有高雄市政府
    警察局交通大隊交通事故談話紀錄表附卷可佐，是被告對於
    未發覺之罪自首而願接受裁判，應依刑法第62條前段規定，
    減輕其刑。原審以被告所犯過失傷害犯行，事證明確，並依
    法變更起訴法條，適用刑法第284 條第1 項前段、第62條前
    段、第41條第1 項前段，刑法施行法第1 條之1 之規定，且
    審酌被告未注意車前狀況而肇事，致被害人呂進財受有頭部
    撕裂傷，迄今未賠償被害人之損害，惟念其犯後坦承犯行，
    態度尚可，及被告之智識程度、家庭經濟狀況、職業等一切
    情狀，量處有期徒刑2 月，並諭知易科罰金折算標準，以資
    懲儆。原審認事用法核無違誤，量刑亦稱妥適，檢察官上訴
    意旨循代行告訴人呂武翰聲請上訴理由，以本件被告係犯過
    失重傷害罪，非僅普通過失傷害，而指摘原判決不當，為無
    理由，應予駁回。
七、據上論斷，應依刑事訴訟法第455 條之1 第1 項、第3 項、
    第368 條，判決如主文。
本案經檢察官鄭珮琪到庭執行職務
中    華    民    國    100    年    1    月     13   日
                  刑事第十六庭  審判長法  官  曾逸誠
                                      法  官  姚水文
                                      法  官  洪榮家
附錄本案論罪科刑之法條：
中華民國刑法第284條第1項
因過失傷害人者，處6 月以下有期徒刑、拘役或5 百元以下罰金
，致重傷者，處1 年以下有期徒刑、拘役或5 百元以下罰金。
以上正本證明與原本無異。
不得上訴。
中    華    民    國   100    年    1     月    13    日
                                      書記官  陳鈺甯